【裁判字號】    97,簡,93
【裁判日期】    970605
【裁判案由】    廢棄物清理法
【裁判全文】
臺北高等行政法院判決
                                     97年度簡字第00093號
原      告  甲○○
被      告  桃園縣大溪鎮公所
代  表  人  乙○○（鎮長）
上列當事人間因廢棄物清理法事件，原告不服桃園縣政府中華民
國96年12月24日府法訴字第0960370278號訴願決定，提起行政訴
訟。本院判決如下：
    主  文
原告之訴駁回。
訴訟費用由原告負擔。
    事  實
一、事實概要：被告環境衛生稽查員於民國（以下同）96年08月
    03日接獲桃園縣政府警察局大溪分局圳頂派出所通報，於大
    溪鎮○○路與公園路口攔檢，查獲訴外人熊瑞富駕駛原告所
    有車號3V-778自用大貨車載運剩餘土石方，未隨車持有剩餘
    土石方產生源及處理地點之證明文件。被告乃以違反廢棄物
    清理法第9 條第1 項之規定，予以告發，並依同法第49條第
    2 款之規定，以溪清字第0960150 號裁處書，裁處原告新台
    幣（以下同）6 萬元罰鍰。原告不服，提起訴願，經訴願決
    定駁回，原告猶未甘服，遂向本院提起行政訴訟。
二、兩造主張：
甲、原告起訴意旨略以：
  (一)被告裁處顯有逾越，理由如下：
  1.查廢棄物清理法第9條第1項規定：「主管機關得自行或委託
    執行機關派員攜帶證明文件，進入公私場所或攔檢廢棄物、
    剩餘土石方清除機具，檢查、採樣廢棄物貯存、清除、處理
    或再利用情形，並命其提供有關資料；廢棄物、剩餘土石方
    清除機具應隨車持有載明廢物、剩餘土石方產生源及處理地
    點之證明文件，以供檢查。」惟依內政部於89年05月17日修
    正頒布「營建剩餘土石方處理方案」貳規定：「本方案所指
    營建剩餘土石方之種類，包括建築工程、公共工程及建築物
    拆除工程施工所產生之剩餘泥、土、砂、石、磚、瓦、混凝
    土塊。」行政院86年12月31日台86內字第52110 號函所附協
    調結論第1 項載稱：「營建廢棄土包括建築工程、公共工程
    及建築物拆除工程施工所生之剩餘土石方、磚瓦、混凝土塊
    、為有用資源，非屬廢棄物範圍，... 其主管機關仍為內政
    部營建署。」另「營建剩餘土石方處理方案」參、剩餘土石
    方處理方針一、(十一)後段規定：「... 但屬零星少量剩餘土石
    方之民間非建築工程，直轄市、縣（市）政府得簡化管理規
    定。」是以，被告制定「桃園縣營建剩餘土石方管理自治條
    例」，係就民間少量產出之剩餘土石方為有效管理，依法制
    定之規定，則就剩餘土石方之處理審核，即應依該自治條例
    為審酌標準。
  2.原告隨車附有被告核發之核准書（按被告就少量剩餘土石方
    未制定簡化管理），惟核行政程序既已明確授權被告為剩餘
    土石方管理自治條例之制定，被告並已恪守施行多年，即應
    依該自治條例為審核標準；又桃園縣政府前已核發予原告證
    明文件，復未就產生源為證明書之制定，基於人民信賴保護
    原則，應就上開核予原告之文件為有效文件之認定。是以，
    被告上級機關（即桃園縣政府）既未有證明文件之訂定，原
    告既無權創造產生源證明之公文書類，又焉能為達目的而偽
    造公文書類之行為，則被告以其無作為已陷人民於不利益之
    中，如再以政府不做為所生之不利益將之轉嫁原告承受，則
    已違反公平正義、合理之原則。
  3.按「行政行為應依下列原則為之：1 、採取之方法有助於目
    的之達成。2 、有多種同樣能達到目的之方法時，應選擇對
    人民權益損害最少者。3 、採取之方法所造成之損害不得與
    欲達成之利益顯失均衡。」為行政程序法第7 條之規定。則
    被告於用法裁量時既有「桃園縣營建剩餘土石方自治條例」
    為方法，並應選擇對人民權益損害最少者，即不應以「廢棄
    物清理法」相繩。
  (二)查行政院環保署90年06月08日（90）環署廢字第0034262 號
    函釋揭示，如依營建廢棄土處理方案規定合法處理者，均不
    以廢棄物認定；除非隨意棄置致污染環境者，方形成廢棄物
    。是以，如載運之物隨意棄置而污染環境，始有科以廢棄物
    清理法之餘地。查原告前揭車輛所載運者係少量非建築之民
    間產出剩餘土石方，又係於運送途中，即無「隨意棄置廢棄
    物」之違法行為，當然無廢棄物清理法適用之餘地，併予陳
    明。又政府為管制剩餘土石方之流向，究其原因實係維護環
    境衛生、防制廢棄物污染者。原告所載運者既無污染環境之
    虞，復又能填高路面及低窪凹陷之地面，而達成資源回收再
    利用之目的，就生態平衡及資源有效利用實有百利而無一害
    ，就目的性觀之，被告焉能否定原告美意。
  (三)綜上所陳，懇請鈞院鑒核，撤銷原處分及訴願決定，以維權
    益，俾符法制。
乙、被告答辯意旨略以：
  (一)被告依據廢棄物清理法第9 條第1 項及第49條第2 款之規定
    對原告裁處，並無違誤：
  1.被告環境衛生稽查員於96年08月03日12時許接獲桃園縣政府
    警察局大溪分局圳頂派出所通報，於大溪鎮○○路與公園路
    口攔檢，查獲訴外人熊瑞富（司機）駕駛原告甲○○（即日
    豐建材行）所有車號3V-778自用大貨車載運剩餘土石方，未
    隨車持有剩餘土石方產生源及處理地點之證明文件。原告雖
    主張「於稽查當時有出示桃園縣政府86年05月06日八六府工
    水字第083530號函准予原告於桃園縣大溪鎮○○段坑底小段
    89之1 地號為駁崁施設之公文書」，惟該公文書並非廢棄物
    清理法施行細則第9 條第3 項所定剩餘土石方產生源及處理
    地點證明文件及其格式。
  2.依桃園縣政府環境保護局96年04月20日桃環廢字第09600206
    91號函釋揭示：「... 說明：... 二、依廢棄物清理法第9
    條第1 項規定，營建工程產出之廢棄物或剩餘土石方，在清
    運過程中，清除機具應隨車持有載明廢棄物、剩餘土石方產
    生源及處理地點之證明文件，以供檢查。另本法施行細則第
    9 條第3 項亦載明，剩餘土石方產生源及處理地點證明文件
    及其格式，係由中央目的事業主管機關會商中央主管機關定
    之。三、按環保署函示：目前剩餘土石方之載運應依內政部
    『營建剩餘土石方處理方案』規定辦理，且內政營建署並已
    建置『營建棄填土資訊系統』進行流向管制，並訂定流向證
    明文件可供隨車檢查。四、貴所（即本件被告）查獲之單據
    是否有效可依內政部營建署『運送營建工程剩餘土石方流向
    證明文件處理紀錄說明書』及本府工務局解釋函逕行認定。
    」是以，載運營建剩餘土石方應依廢棄物清理法第9 條第1
    項規定隨車持有載明剩餘土石方產生源及處理地點之證明文
    件，以供檢查；其流向證明文件是否有效，應依內政部營建
    署「運送營建工程剩餘土石方流向證明文件處理紀錄說明書
    」認定之。而「運送營建工程剩餘土石方流向證明文件處理
    紀錄說明書」所定之剩餘土石方流向證明文件為表1-A （運
    送建築及建築物拆除工程剩餘土石方流向證明文件）及表1-
    B （運送公共工程剩餘土石方流向證明文件），而原告於被
    告稽查時所出示之桃園縣政府公函並非廢棄物清理法施行細
    則第9 條第3 項所定剩餘土石方產生源及處理地點證明文件
    及其格式，即屬無效之證明文件，確屬違反廢棄物清理法第
    9 條第1 項所明定，被告據此對原告裁處，依法並無違誤。
  3.「廢棄物、剩餘土石方清除機具應隨車持有載明廢棄物、剩
    餘土石方產生源及處理地點之證明文件，以供檢查」，此為
    廢棄物清理法第9條第1項規定之法定義務。觀其規範意旨，
    其所指之證明文件為稽查當時所載運之種類、數量、來源及
    去處等之正確資料文件，並不得於事後補提，此係主管機關
    為有效管理及監督廢棄物污染源所為之預防性管制措施。是
    載運剩餘土石方不以隨車持有載明剩餘土石方產生源及處理
    地點之證明文件已足，其持有之證明文件仍應載明其所載運
    之種類、數量、來源及去處等之正確資料文件，始符合廢棄
    物清理法第9條第1項規範意旨。
  4.原告訴稱「其所載運之剩餘土石方屬可再利用資源，非屬廢
    棄物範籌，且尚無污染之虞」，惟廢棄物清理法第9條第1項
    之規定，載運剩餘土石方之清除機具即負有隨車持有載明剩
    餘土石方產生源及處理地點之證明文件以供檢查之義務，不
    因原告車輛所載運者係少量非建築之民間產出剩餘土石方，
    且於運送途中，尚無隨意棄置之違法行為，而排除廢棄物清
    理法之適用；且原告所違反者，並非「桃園縣營建剩餘土石
    方管理自治條例」，而係違反廢棄物清理法第9條第1項之規
    定，本案違規事證明確，被告依廢棄物清理法第49條第2 款
    規定裁處之6 萬元罰鍰，係該法條所定之最低金額，依法並
    無不當，亦未違反行政程序法第7 條有關比例原則之規定。
  (二)原告主張「內政部頒定之『營建剩餘土石方處理方案』已有
    明文規定，屬民間少量產出之剩餘土石方，應由各縣（市）
    於自治條例中另定簡化管理規定，對於剩餘土石方之處理審
    核，應依該自治條例審酌」，惟按「營建剩餘土石方處理方
    案」參、剩餘土石方處理方針一、(十一)規定：「民間非建築工
    程剩餘土石方之處理，應參照建築工程剩餘土石方處理規定
    ，由直轄市、縣（市）政府辦理。但屬零星少量剩餘土石方
    之民間非建築工程，直轄市、縣（市）政府得簡化管理規定
    。」上述規定對零星少量剩餘土石方之民間非建築工程，直
    轄市、各縣（市）政府「得」簡化管理規定，並未強制直轄
    市、縣（市）政府訂定簡化規定之之義務；而桃園縣剩餘土
    石方管理自治條例並未對零星少量剩餘土石方之民間非建築
    工程另定簡化管理規定，故本案仍應依廢棄物清理法相關規
    定辦理。
  (三)綜上所述，原告之訴為無理由，敬請駁回原告之訴。
    理  由
一、按廢棄物清理法第9條第1項規定：「主管機關得自行或委託
    執行機關派員攜帶證明文件，進入公私場所或攔檢廢棄物、
    剩餘土石方清除機具，檢查、採樣廢棄物貯存、清除、處理
    或再利用情形，並命其提供有關資料；廢棄物、剩餘土石方
    清除機具應隨車持有載明廢棄物、剩餘土石方產生源及處理
    地點之證明文件，以供檢查。」第49條第2 款規定：「有下
    列情形之一者，處新臺幣6 萬元以上30萬元以下罰鍰，並得
    沒入清除機具、處理設施或設備：...2、清除廢棄物、剩餘
    土石方者，未隨車持有載明一般廢棄物、一般事業廢棄物、
    剩餘土石方產生源及處理地點之證明文件。」。
二、本件係被告環境衛生稽查員於96年08月03日接獲桃園縣政府
    警察局大溪分局圳頂派出所通報，於大溪鎮○○路與公園路
    口攔檢，查獲訴外人熊瑞富駕駛原告所有車號3V-778自用大
    貨車載運剩餘土石方，未隨車持有剩餘土石方產生源及處理
    地點之證明文件。被告認原告係違反廢棄物清理法第9 條第
    1 項之規定，爰依同法第49條第2 款之規定，裁處原告6 萬
    元罰鍰。原告不服，提起訴願，經訴願決定駁回，原告猶未
    甘服，向本院提起行政訴訟，並為如事實欄所載之主張。
三、經查：
  (一)本件訴外人熊瑞富於96年08月03日12時25分許，駕駛原告所
    有車號3V-778自用大貨車載運剩餘土石方，在桃園縣大溪鎮
    ○○路與公園路口被查獲，未隨車持有剩餘土石方產生源及
    處理地點之證明文件之事實，此有環境稽查工作紀錄表、現
    場照片6 張及行車執照一紙等影本附原處分卷足憑，且為兩
    造所不爭執，洵堪認定。
  (二)原告主張原告隨車附有被告核發之核准書，行政程序既已明
    確授權被告為剩餘土石方管理自治條例之制定，被告並已恪
    守施行多年，即應依該自治條例為審核標準；又桃園縣政府
    前已核發予原告證明文件，復未就產生源為證明書之制定，
    基於人民信賴保護原則，應就上開核予原告之文件為有效文
    件之認定云云。然查，本件稽查當時訴外人熊瑞富所出示之
    桃園縣政府86年05月06日八六府工水字第083530號函，係准
    予原告於大溪鎮○○段坑底小段89之1 地號土地為駁崁設施
    之公文書，作為剩餘土石方產生源及處理地點之證明文件，
    經核並非廢棄物清理法施行細則第9 條第3 項所定剩餘土石
    方產生源及處理地點證明文件及其格式；且依「營建剩餘土
    石方處理方案」參、剩餘土石方處理方針一、(十一)規定：「民
    間非建築工程剩餘土石方之處理，應參照建築工程剩餘土石
    方處理規定，由直轄市、縣（市）政府辦理。但屬零星少量
    剩餘土石方之民間非建築工程，直轄市、縣（市）政府得簡
    化管理規定。」，上述規定對零星少量剩餘土石方之民間非
    建築工程，直轄市、縣（市）政府「得」簡化管理規定，其
    未強制直轄市、縣（市）政府一定要訂定；而桃園縣政府營
    建剩餘土石方管理自治條例並未對零星少量剩餘土石方之民
    間非建築工程另定簡化管理規定，是被告仍依照建築工程剩
    餘土石方處理規定辦理，依法並無不合；原告上開主張，容
    有誤解，亦難可採。
  (三)至原告主張前揭車輛所載運者係少量非建築之民間產出剩餘
    土石方，又係於運送途中，即無「隨意棄置廢棄物」之違法
    行為，當然無廢棄物清理法適用之餘地乙節；查廢棄物、剩
    餘土石方清除機具應隨車持有載明廢棄物、剩餘土石方產生
    源及處理地點之證明文件，以供檢查，此為廢棄物理法第9
    條第1 項規定之法定義務；揆諸該規定立法意旨，乃指應隨
    車持有所載運物之種類、數量、來源及去處等之正確資料文
    件，係主管機關為有效管理及監督廢棄物污染源所為之預防
    性管制措施。且行政院環境保護署94年4 月14日環署廢字第
    0940033659號函釋意旨略以：「未隨車持有廢物來源證明文
    件，於執行機關查核時，雖以補送證明文件至攔獲現場仍屬
    違反廢棄物清理法第9 條第1 項之規定。」等語；從而，原
    告載運清除剩餘土石方，未隨車持有載明剩餘土石方產生源
    及處理地點之證明文件，被告依廢棄物清理法第49條第2 款
    規定，裁處原告6 萬元罰鍰，於法尚無不合。
四、綜上所述，原處分依法並無不合，訴願決定遞予維持，亦無
    違誤。原告仍執前詞，訴請撤銷原處分及訴願決定為無理由
    ，應予駁回。又本件為簡易訴訟程序事件，依卷內資料及本
    院調查所得，事證已臻明確，故不經言詞辯論為之，併此敘
    明。
據上論結，本件原告之訴為無理由，依行政訴訟法第233條第1項
、第236 條、第195 條第1 項後段、第98條第1 項前段，判決如
主文。
中    華    民    國     97    年     6    月    5    日
                   臺北高等行政法院第七庭
                                   法  官  黃秋鴻
上為正本係照原本作成。
本件以訴訟事件所涉及之法律見解具有原則性者為限，始得於本
判決送達後20日內向本院提出上訴狀並表明上訴理由，如已於本
判決宣示後送達前提起上訴者，應於判決送達後20日內補具上訴
理由（均按他造人數附繕本），且經最高行政法院許可後方得上
訴。
中    華    民    國     97    年     6    月    5    日
                                   書記官  林苑珍


司法院資訊處製作；財團法人民間司法改革基金會備份。
